臺灣臺中地方法院民事裁定
111年度家抗字第4號
抗  告  人  林枝成  
代  理  人  彭敬元律師
相  對  人  蕭秀賀  
代  理  人  陳建州律師
上列當事人間聲請宣告改用夫妻分別財產制事件，抗告人對於中
華民國111年3月4日本院第一審裁定（110年度司家婚聲字第13號
）提起抗告，本院第二審合議庭裁定如下：
    主  文
一、抗告駁回。
二、抗告程序費用由抗告人負擔。
    理  由
一、本事件經本院審酌全案卷證，認原審裁定之結果，經核於法
    要無不合，應予維持，並引用原審裁定記載之事實及理由。
二、抗告意旨略以：
㈠、原審裁定未考量民法第1010條第1項第5款之主觀要件，認事
    用法，係有違誤：抗告人於民國109年間已81歲餘，深感時
    日無多，將坐落臺中市○○區○○段0000地號土地贈與關係人林
    玉宣、林美鳳，及將同段23-5、24、24-8地號土地贈與關係
    人林建興，係遺產之預為分配，並非惡意減少相對人之剩餘
    財產。
㈡、原審裁定未對兩造婚後得列入剩餘財產分配之財產加以計算
    ，遽認抗告人處分臺中市○○區○○段0000○0000○00○0000地號
    土地贈與他人，有損相對人剩餘財產分配請求權，認事用法
    顯有違誤：
１、原審裁定認臺中市○○區○○段000地號土地係抗告人於48年3月5
    日取得，兩造於51年1月8日結婚，為抗告人之婚前財產。
２、抗告人於65年3月30日與他人就臺中市大里區內新段21、21-1
    、23、23-1、23-2、23-3、23-4、23-5、24、24-7、24-8、
    24-9、24-10地號等13筆土地（下稱系爭13筆土地)成立買賣
    契約，同年4月10日與關係人林清河、鄒某就同段386地號成
    立買賣契約，並於同年5月13日移轉同段386地號土地予上開
    關係人2人各1/2。於同年6月12日或同年月13日取得上開13
    筆土地之所有權，從時間來看，顯係抗告人與他人就系爭13
    筆土地無力支付買賣價金，故出售同段386地號土地用以支
    付。原審裁定就時間順序不察，遽認上開系爭13筆土地均為
    抗告人婚後所得財產，認事用法顯有違誤。
３、買賣價金高於土地公告現值為通常之情形，原審裁定亦認同
    段386地號土地於68年公告現值高於系爭13筆土地，則386地
    號土地實際交易價值自會更高於系爭13筆土地，抗告人於原
    審答辯㈢狀請求調查386地號土地、系爭13筆土地之65年公告
    現值，然原審未予調查，遽認抗告人未舉證證明購置系爭13
    筆土地實際資金來源，認事用法，係有違誤。
４、原審裁定略以抗告人已移轉土地客觀價值新臺幣（下同）106
    ,178,600元，占土地總客觀價值之7成以上，惟完全未對相
    對人婚後財產價值為調查，逕認相對人婚後財產為0元，亦
    有應調查之證據未予調查及認事用法之違誤。
㈢、原審裁定就抗告人移轉系爭23-3、23-5、24、24-8地號土地
    無庸交贈與稅，如為遺產恐需繳交高額遺產稅未予調查，逕
    認抗告人移轉該等土地非為節稅，有應調查之證據未予調查
    之違誤。
㈣、原審裁定關於民法第1010條第2項請求部分，認事用法亦有違
    誤：
１、原審裁定僅以客觀上兩造未共同居住，遽認兩造夫妻感情破
    裂無法共同生活。
２、縱抗告人表示不願與長子林坤旺同住，相對人表示不願與次
    子林建興同住，兩造非無離開林坤旺、林建興住處，另外租
    屋共同生活之可能。
３、抗告人之所以不願與長子林坤旺同住，係因林坤旺想要抗告
    人死，想要抗告人之財產，唆使相對人與抗告人離婚，從中
    破壞抗告人與相對人之感情，並非兩造感情有任何問題。
４、抗告人提出相對人曾於109年12月29日、110年1月23日、同年
    4月30日、同年10月23日前往抗告人住○○○○段0000○0000地號
    土地拜訪抗告人之照片，足徵相對人仍關心抗告人，與抗告
    人間感情並無嫌隙，與一般夫妻感情破裂老死不相往來迥然
    不同。抗告人病歷雖記載仇視妻子、懷疑家人，係因同時有
    失智症之緣故。另原裁定不准聲請傳喚證人證明相對人仍會
    至臺中市○○區○○○街000○0號房屋與抗告人聊天、吃飯，是以
    ，原裁定應有違誤。
㈤、請求傳喚證人蔡松田、李亞典，證明相對人自109年12月1日
    後仍有拜訪抗告人，兩造並無難以共同生活之事由。　　
㈥、並聲明：
１、原裁定廢棄。
２、前項廢棄部分，相對人之聲請駁回。　　　　　　　　　　
三、相對人則以：
㈠、兩造婚後未訂立夫妻財產制，抗告人之婚後財產計有臺中市
    大里區內新段21-1、23-1、23-2、23-3、23-5、24、24-8等
    7筆土地。惟抗告人在相對人不知情情況下，於109年11月10
    日以贈與為登記原因，將臺中市○○區○○段0000○0000地號土
    地之所有權移轉登記關係人林建興，再於110年4月6日以贈
    與為登記原因將臺中市○○區○○段0000地號土地之所有權移轉
    登記予以關係人林玉宣、林美鳳所共有；復於110年11月2日
    以贈與為登記原因將臺中市○○區○○段00地號土地之所有權移
    轉登記予林建興，致抗告人名下現僅存面積最小之臺中市○○
    區○○段0000○0000○0000地號土地，是抗告人在短期內將其婚
    後財產無償贈與他人，現婚後財產已不足一成，顯已侵害相
    對人將來對抗告人之剩餘財產分配請求權。從而，原裁定認
    定難認有何違誤。至於抗告人辯稱其係為節稅目的為贈與，
    並非不當減少婚後財產云云，亦為原裁定所不採。縱係屬實
    ，惟抗告人移轉土地之價值已逾婚後財產九成以上，已令相
    對人將來之剩餘財產分配請求權落空，仍有侵害相對人將來
    之剩餘財產分配請求權。
㈡、抗告人稱其於65年4月10日將其婚前財產即原臺中縣○○鄉○○段
    000地號土地出售他人，再以出售所得價金，於65年3月30日
    購入系爭13筆土地，嗣系爭13筆土地分割為系爭21-1地號等
    7筆土地，故系爭21-1地號等7筆土地屬婚前財產之變形云云
    ，惟：
１、抗告人上開所辯，無非以其查得原臺中縣○○鄉○○段000地號土
    地於68年間之土地公告現值為2,180,200元，足以支付系爭1
    3筆土地以68年間公告現值計算之1,278,620元云云，為其論
    據。惟土地公告現值僅係作為核定土地增值稅之基準，並非
    實際交易價格，且無從證明抗告人實際售出土地、購入土地
    之實際交易價格若干、售出土地價金之金流是否確係流入購
    買土地等事實。
２、次查，抗告人係於48年間取得上開386地號土地，迄於65年間
    售出，持有期間長達18年，抗告人自承系爭386地號土地在6
    2年11月30日被劃為都市計畫之住宅區（參見相對人民事答
    辯㈡狀第1頁倒數第3行），則上開386地號土地在65年間出售
    時已屬建地，出售須繳納高額土地增值稅，果爾，縱上開38
    6地號土地價值頗高，亦無從證明出售系爭386地號土地所得
    價金扣除土地增值稅後所剩餘款足以購入系爭13筆土地，遑
    論抗告人根本未舉證證明相關金流之事實。
㈢、抗告人稱原裁定僅以客觀上兩造未共同居住，逕認兩造夫妻
    感情破裂無法共同生活，已有認事用法違誤云云。惟：
１、抗告人於109年12月1日搬至關係人林建興住處，自兩造於109
    年12月1日分居，迄今已逾10個月，況抗告人未先與相對人
    商議，即擅自將其婚後財產過戶子女，亦不願與相對人同住
    ，兩造迄今仍溝通不良，足見兩造歧見甚深，已達於難以維
    持共同生活之程度，不同居達6個月以上。
２、抗告人雖稱兩造不無離開林坤旺、林建興住處，另外租屋共
    同生活之可能云云。惟相對人已表示抗告人未將婚後財產分
    配予相對人前不會與抗告人同住，抗告人亦明確表示伊不願
    與相對人同住，從而，自難認兩造有另外租屋共同生活之可
    能。
３、至於抗告人稱其不願與長子林坤旺同住，係因林坤旺想要其
    死，想要其之財產，唆使相對人與抗告人離婚，破壞抗告人
    與相對人之感情云云，洵屬抗告人個人幻想。實則，依亞洲
    大學附屬醫院關於抗告人病歷之記載，抗告人於109年8月19
    日起已數度出現敵視妻子、懷疑家人等徵候，甚至懷疑相對
    人有外遇出軌情形，故抗告人上開主張，均非可採。
㈣、並聲明：抗告駁回。　　
四、按夫妻之一方有下列各款情形之一時，法院因他方之請求，
    得宣告改用分別財產制：㈠、依法應給付家庭生活費用而不
    給付時；㈡、夫或妻之財產不足清償其債務時；㈢、依法應得
    他方同意所為之財產處分，他方無正當理由拒絕同意時；㈣
    、有管理權之一方對於共同財產之管理顯有不當，經他方請
    求改善而不改善時；㈤、因不當減少其婚後財產，而對他方
    剩餘財產分配請求權有侵害之虞時；㈥、有其他重大事由時
    。夫妻之總財產不足清償總債務或夫妻難於維持共同生活，
    不同居已達6個月以上時，前項規定於夫妻均適用之，民法
    第1010條定有明文。
五、經查：
㈠、本件兩造於54年1月8日結婚，婚後並未約定夫妻財產制，亦
    未向法院辦理夫妻財產制登記，現仍婚姻關係存續中等情，
    有戶籍登記簿、戶籍資料、司法院夫妻財產登記資料查詢均
    附在原審卷可參內，且為兩造所未爭執，堪信屬實。
㈡、相對人於原審主張：抗告人將婚後財產，未經相對人同意，
    以贈與為原因，於109年11月10日將臺中市○○區○○段0000○00
    00地號土地之所有權移轉登記林建興、於110年4月6日以贈
    與為登記原因將內新段23-3地號土地之所有權移轉登記林玉
    宣、林美鳳共有、及於110年11月2日以贈與為原因將內新段
    24地號土地移轉所有權登記予林建興等情，抗告人辯稱：上
    開財產仍伊婚前財產即臺中縣○○鄉○○段000地號土地出售後
    之形變，原審裁定未計算相對人之財產逕謂有損剩餘財產分
    配、且其乃預為分配遺產並無主觀減少婚後財產之意圖云云
    ，經查：
１、原審卷被證4之大里鄉內新段23-3、23-5、24、24-8地號之臺
    灣省臺中縣土地登記簿(另有聲證10之內新段21-1、23-1、2
    3-2、23-3、23-4、23-5、24、24-7、24-8、24-9、24-10地
    號之臺灣省臺中縣土地登記簿)均記載：抗告人於以「買賣
    」原因，於65年6月12日(或13日)登記取得上開土地之所有
    權。至於抗告人所稱：其係將48年3月5日所取得之婚前財產
    即臺中縣○○鄉○○段000地號土地出售後始購置上開婚後土地
    云云，惟原審卷被證3之土地登記簿記載：抗告人於48年3月
    5日以買賣取得內新段386地號土地，於65年5月7日以買賣為
    原因移轉登記他人(林姓人士、鄒姓人士)。此外，並無事證
    證明系爭內新段386地號土地出售之資金流向。況兩造書狀
    亦陳明：抗告人係先購得上開內新段4筆土地(其餘3筆內新
    段土地均未贈與他人，並不影響本案認定，不予贅述)，之
    後才出售內新段386地號土地，縱時間相近，亦非可當然導
    引出係買地後價額不足再出售386地號土地以資補足價金之
    結論。又此部分事實真偽，自應由主張有利於己之當事人(
    即抗告人)負舉證責任。但抗告人迄今未能舉證以實其說，
    自難為抗告人有利之認定，是抗告人主張其原有大里鄉內新
    段23-3、23-5、24、24-8地號為婚前財產之變形或替代乙情
    ，並非可採。執此，上開已遭贈與他人之內新段23-3、23-5
    、24、24-8地號土地，顯係抗告人於65年後，以買賣原因並
    為登記而取得之婚後財產，應無違誤，則原審裁定就上開部
    分之認定，並無違誤。
２、又依相對人所提出之土地登記第一類謄本記載：臺中市○○區○
    ○段0000○0000地號土地於109年11月10日以贈與為原因移轉(
    完成)登記予林建興、同段23-3地號土地於110年4月6日以贈
    與為原因移轉(完成)登記予林玉宣、林美鳳、同段24地號土
    地則於110年11月2日以贈與為原因移轉(完成)登記予林建興
    。另依民法第1030條之1第1項規定：「法定財產制關係消滅
    時，夫或妻現存之婚後財產，扣除婚姻關係存續所負債務後
    ，如有剩餘，其雙方剩餘財產之差額，應平均分配。但下列
    財產不在此限：⑴、因繼承或其他無償取得之財產。⑵、慰撫
    金。」，即在兩造不列入「婚前財產、繼承、無償取得、慰
    撫金」為前題，夫妻剩餘財產之計算，乃兩造婚後財產，較
    高者減較低者，如有剩餘，較高者應將相減後除以2之差額
    給付他造。是系爭內新段第386地號土地即與抗告人未贈與
    他人前之內新段23-3、23-5、24、24-8土地無涉；而抗告人
    婚後財產即名下該4筆土地加上其他土地及財產，與相對人
    婚後財產，以較高者扣除較低者，再除以2後即為應給付他
    造之剩餘財產，以前開計算方法，原審縱未論及相對人之財
    產，惟抗告人之婚後財產減少，使應列入婚後財產之份額縮
    減，勢必影響相對人應分配額，要屬當然。則抗告人主張原
    審未計算相對人之財產，不足以判斷影響夫妻剩餘財產分配
    請求權，容有誤會。
３、至於抗告人辯稱其處分上開財產，主觀無此意圖，且為遺產
    之預為分配，並為減少日後稅金云云，然宣告夫妻分別財產
    制，依民法第1010條第1項第5款規定：「夫妻之一方因不當
    減少其婚後財產，而對他方剩餘財產分配請求權有侵害之虞
    時法院因他方之請求，得宣告改用分別財產制」，法律亦就
    前開規定制定相應配套，如民法第1020條之1第1條本文規定
    ：「夫或妻於婚姻關係存續中就其婚後財產所為之無償行為
    ，有害及法定財產制關係消滅後他方之剩餘財產分配請求權
    者，他方得聲請法院撤銷之」。及民法第1030條之3第1項本
    文規定：「夫或妻為減少他方對於剩餘財產之分配，而於法
    定財產制關係消滅前5年內處分其婚後財產者，應將該財產
    追加計算，視為現存之婚後財產。」，該條第2項亦規定「
    前項情形，分配權利人於義務人不足清償其應得之分配額時
    ，得就其不足額，對受領之第三人於其所受利益內請求返還
    。」，是縱抗告人有意預為分配財產、減少稅金，亦應在不
    影響相對人之夫妻剩餘財產分配請求權之前提而為，應屬明
    確。但兩造迭經訴訟，無非係因抗告人贈與他人土地乙情而
    起紛爭，益徵抗告人已顯知悉無償贈與他人土地之行為足以
    已影響相對人剩餘財產分配請求權，則抗告前前揭所辯，亦
    顯與常情相悖，要難採信。
㈢、綜上所述，抗告人既已處分臺中市○○區○○段0000○0000○0000○
    00地號土地，已因不當減少其婚後財產，而對相對人剩餘財
    產分配請求權有侵害之虞，原審裁定准相對人依民法第1010
    條第1項第5款規定，宣告兩造改用分別財產制，核取事用法
    ，應無不合，亦無不當。　　
㈣、又相對人既已依民法第1010條第1項第5款規定，宣告兩造改
    用分別財產制，其再依該條第2項請求宣告分別財產制，即
    無再行審究之必要。故抗告人於111年6月7日以家事準備狀
    陳報請求傳喚證人蔡松田、李亞典，欲證明兩造間並無難以
    維持共同生活之事由，然縱認兩造仍有往來、甚至同住乙情
    屬實，仍均不影響本院認定抗告人將系爭臺中市○○區○○段00
    00○0000○0000○00地號土地無償贈與他人之事實判斷，則本
    院認無傳喚前開證人之必要，附此敘明。
六、綜上所述，本院經審酌卷內所有事證後，認原審裁定經核於
    法尚無違誤或不當之處。抗告人仍執前詞，提起抗告，指摘
    原審裁定此部分有所違誤或不當，為無理由，應予駁回。
七、本件事證已臻明確，兩造間其餘攻擊與防禦方法，經核與本
    件結果並無任何影響，爰不一一予以論述，附此敘明。
八、據上論結，本件抗告為無理由，依家事事件法第97條、非訟
    事件法第46條、民事訴訟法第495條之1第1項、第449條第1
    項、第95條、第78條，裁定如主文。
中　　華　　民　　國　　111 　年　　6 　　月　　14　　日
                  家事法庭  審判長法  官  陳忠榮
                                  法  官  郭書豪
                                  法  官  林士傑
以上為正本係照原本作成。
如提起再抗告者，應於裁定送達後10日內，僅得以「適用法規顯
有錯誤」為理由，向本院提出再抗告狀（須按他造人數附具繕本
），及繳納抗告費用新臺幣1,000元，並需委任律師或具律師資
格之關係人為代理人。
中　　華　　民　　國　　111 　年　　6 　　月　　14　　日
                                  書記官  陳盟佳